【裁判字號】    98,重上國,6
【裁判日期】    981208
【裁判案由】    國家賠償
【裁判全文】
臺灣高等法院民事判決                 98年度重上國字第6號
上  訴  人  乙○○
            丁○○
共      同
訴訟代理人  陳妙秋律師
被  上訴人  交通部公路總局第一區養護工程處
法定代理人  丙○○
訴訟代理人  成介之律師
複  代理人  甲○○
            徐秀蘭律師
上列當事人間請求國家賠償事件，上訴人對於中華民國98年3月
31日臺灣板橋地方法院97年度重國字第5號第一審判決提起上訴
，本院於98年11月24日言詞辯論終結，判決如下：
    主  文
上訴駁回。
第二審訴訟費用由上訴人負擔。
    事實及理由
一、上訴人主張：
    (一)伊之子李智宏於民國（下同）95年7月15日下午3時許，駕
      駛車號K3H-868號重型機車途經臺北縣鶯歌鎮○○路往鶯
      歌方向，行經鶯歌鎮○○路1號前為閃避併行由訴外人林
      金財駕駛之大型曳引車，因路肩上有散落未清理之砂石，
      致使李智宏煞車時打滑，且前方有不當占用路肩之電線桿
      ，致李智宏撞上電線桿後，再與曳引車發生擦撞倒地後頭
      部重創當場死亡（下稱系爭事故），李智宏之死亡結果顯
      係因被上訴人對其負責之公共道路管理有欠缺，電線桿准
      其設置之地點不當所致。此事故業經台灣省台北縣區車輛
      行車事故鑑定委員會及臺灣省車輛行車事故覆議鑑定委員
      會鑑定均認為：李智宏煞車時，因車道上有砂石而滑倒撞
      擊前方路旁電線桿，地面之砂石及占用道路之電線桿與此
      車禍有因果關係，且為臺灣板橋地方法院檢察署（下稱板
      橋地檢署）對林金財之不起訴處分書所肯認。是被害人李
      智宏之死亡確與被上訴人公共設施欠缺和管理不當有相當
      因果關係。
    (二)伊得向被上訴人請求賠償之金額，分述如下：
      1.殯葬費：殯葬費包括收斂及埋葬等費用，其賠償範圍以
        實際支出費用為準，包括棺木、墓碑及告別式等支出計
        新臺幣（下同）145,250元，應屬符合被害人李智宏之
        身分、地位及生前經濟狀況之必要支出。
      2.扶養費：依行政院主計處所編製之中華民國台灣地區94
        年家庭收支調查報告，以平均每戶年消費支出701,076
        元及平均每戶3.42人折算，以平均每人年消費支出約
        204,993元扶養義務比例計算扶養費，上訴人乙○○、
        丁○○分別依內政部統計處製作之「94年台灣省男性簡
        易生命表」、「94年台灣省女性簡易生命表」計算，分
        別各有27.91年、44.36年可受其扶養，因上訴人乙○○
        、丁○○另育一女，故被害人李智宏負有之扶養義務比
        例為1/2，上訴人乙○○、丁○○分別可請求之費用為
        1,824,897元（計算式：204,993×28×霍夫曼係數×
        1/2）、2,419,996元（計算式：204,993×44×霍夫曼
        係數×1/2）。
      3.慰撫金：上訴人乙○○為原住民，國小畢業，任職於北
        翔交通有限公司，月薪約35,000元，現金存款約27餘萬
        元；上訴人丁○○國中畢業，為家庭主婦，現金存款約
        20餘萬元。而李智宏生前為職業軍人，月薪約31,000餘
        元，為家中之主要經濟來源，爰各請求慰撫金200萬元
        。
      4.準此，上訴人乙○○請求之金額為3,897,522元〔（145
        ,250 ×1/2）＋1,824,897＋2,000,000）〕；上訴人丁
        ○○請求之金額為4,492,621元〔（145,250×1/2）＋2
        ,419,996 ＋2,000,000）〕。
    (三)伊雖已受領國軍撫恤金309萬元，及肇事司機林金財賠償
      之420萬元，惟軍人撫卹係依軍人撫卹條例之規定而領得
      ，性質為受領國家之恩惠，核與本件係依國家賠償法之規
      定對於加害人或設施不當之機關請求賠償不同，自不得於
      賠償扶養費中扣除。且肇事司機林金財就被害人李智宏死
      亡並無責任，已獲不起訴處分在案，是其與被上訴人並非
      共同侵權行為人，林金財所賠償之420萬元，亦非損害賠
      償責任之填補，被上訴人自不得於本件請求金額中扣除。
    (四)爰依國家賠償法第3條、第5條、民法第192條及第194條之
      規定，求為判命被上訴人應賠償上訴人乙○○3,897,522
      元，並自起訴狀繕本送達之翌日起至清償日止，按週年利
      率5％計算利息；及被上訴人應賠償上訴人丁○○
      4,492,621元，並自起訴狀繕本送達之翌日起至清償日止
      ，按週年利率5％計算利息；及以供擔保為條件宣告假執
      行之判決。
二、被上訴人則以：公有公共設施設置或管理是否有欠缺，應綜
    合判斷該設施有無是否具備應有的安全水準，本件所在之處
    為「路肩」範圍，路肩之功能即在於堆放積雪或於施工中堆
    放砂石，得容許存在砂石，本件路肩雖有少量砂石，當不至
    於影響行車安全，尚不應為管理有瑕疵，是系爭公有公共設
    施之設置或管理並無欠缺，且被害人李智宏之死亡與上訴人
    主張之公共設施管理之欠缺，並無因果關係，伊自不負國家
    賠償責任。縱認伊應負國家賠償責任，因系爭路段限速50公
    里，按依一般行車速度，若時速50公里，駕駛人行經此少量
    砂石路段，應不致於滑倒，被害人違規行駛路肩且超速，應
    承擔至少90％之過失責任，而上訴人既為被害人之繼承人，
    即應承擔其過失責任。至上訴人請求之殯葬費中，就無收據
    部分及非殯葬之必要部分，應予扣除。又上訴人乙○○有工
    作且有資產，上訴人丁○○雖為家庭主婦，仍有存款20餘萬
    元，且有配偶實際扶養，渠等均無不能維持生活之情事，其
    扶養費之請求，即屬無據。另上訴人慰撫金之請求，顯屬過
    高。況上訴人已受領國軍撫恤金309萬元及肇事司機林金財
    賠償金420萬元，渠等所受損害業已填補，本件請求，已無
    理由等語置辯。
三、原審為上訴人全部敗訴之判決，上訴人提起上訴，聲明：(一)
    原判決廢棄。(二)被上訴人應賠償上訴人乙○○3,897,522元
    與上訴人丁○○4,492,621元，及均自起訴狀繕本送達翌日
    起至清償日止，按週年利率5％計算之利息。(三)願供擔保請
    准宣告假執行。被上訴人則聲明：(一)上訴駁回。(二)如受不利
    判決，請准供擔保免為假執行。
四、上訴人主張伊之子李智宏於95年7月15日下午3時許，駕駛車
    號2J-638號重型機車途經台北縣鶯歌鎮○○路往鶯歌方向，
    行經鶯歌鎮○○路1號前，因機車滑倒撞擊設置路旁之電線
    桿，遭同向行駛由林金財駕駛之曳引車擦撞，而倒地遭輾壓
    致腦漿破裂當場死亡。林金財之上開業務過失致死案，經板
    橋地檢署以95年度偵字第17270號不起訴處分書在案。而上
    訴人乙○○為50年11月1日生，上訴人簡孜芸為60年6月15日
    生，除有被害人李智宏以外，尚育有一女李詩穎，且上訴人
    已受領肇事司機林金財賠償金420萬元，及受領國軍撫恤金
    309萬元等語，有台北縣政府警察局三峽分局交通分隊道路
    交通事故證明書、板橋地檢署95年度偵字第17270號不起訴
    處分書、戶籍謄本等為證（原審卷第9至10、14至16、34頁
    ），復為被上訴人所不爭執，並經本院依職權調閱上開偵查
    卷宗，核閱無訛，自堪信為真實。
五、上訴人主張李智宏於前揭時、地為閃避併行由林金財駕駛之
    大型曳引車，因路肩上有散落未清理之砂石，致使李智宏煞
    車打滑，且因前方有不當占用路肩之電線桿，致李智宏撞上
    電線桿後，再與曳引車發生擦撞，終至倒地後遭曳引車輾壓
    頭部當場死亡，被上訴人所管理之道路有欠缺，依國家賠償
    法第2條1項之規定，應負國家賠償責任等語，被上訴人則以
    前詞置辯，是本件應審究者為：(一)被上訴人所管理設置之公
    共設施是否有欠缺？(二)被害人李智宏之死亡與前開公共設施
    之欠缺是否有因果關係？(三)上訴人乙○○請求被上訴人賠償
    損害3,897,522元，上訴人簡孜芸請求賠償損害4,492,621元
    ，是否有理由？(四)被害人李智宏是否有超速之過失而與有過
    失？
六、被上訴人所管理設置之公共設施是否有欠缺？
    (一)按公有公共設施因設置或管理有欠缺，致人民生命、身體
      或財產受損害者，國家應負損害賠償責任，國家賠償法第
      3條第1項定有明文，此條項所規定公有公共設施因設置或
      管理欠缺而生之國家賠償責任，係採無過失責任賠償主義
      ，不以故意或過失為責任要件，只須公共設施因設置或管
      理有欠缺，致人民生命、身體、財產受損害，國家或其他
      公法人即應負賠償責任，設置之欠缺是指公共設施之設計
      或建造之初，未臻堅固、材料粗糙、施工不良、偷工減料
      、設計或建築錯誤，管理之欠缺是指公共設施設置後所為
      之維持修繕、改良、以及保管有不完備而言。查系爭車禍
      發生後，經臺灣省臺北縣車輛行車事故鑑定委員會鑑定結
      果，認林金財駕駛營業半聯結車，於快車道上正常行駛，
      無肇事因素，李智宏駕駛普通重型機車行駛慢車道，與林
      車併行，行經車道縮減車道處，煞車時，因車道上有砂石
      而滑倒撞擊前方路旁電線桿，地面之砂石及占用道路之電
      線桿與車禍有因果關係，有鑑定報告在卷可稽（原審卷第
      11、12頁），上訴人乃主張李智宏之死亡與路肩地面上之
      砂石與電線桿有因果關係，其死亡係因被上訴人對系爭路
      段之設置設施及管理有欠缺所致等語。
    (二)被上訴人對系爭路段散落砂石，其管理是否有欠缺？
      1.查李智宏發生車禍之系爭路段為路肩，此為兩造所不爭
        執，按所謂路肩係指路基有效寬減除車道寬及行車分隔
        設施寬所餘兩側之路基面，所謂路面係指承受車輛行駛
        部分，在路基上以各種材料鋪築之承受層，公路用地使
        用規則第3條第1項第4款、第8款分別定有明文。即路面
        係指路基上供車輛及行人通行，以各種材料舖築之承受
        層，路肩係指路基淨寬減除路面寬度，所餘之路基面。
        次依道路交通安全規則第124條第2項規定「慢車應在劃
        設之慢車道上靠右順序行駛，在未劃設慢車道之道路，
        應靠右側路邊行駛....」，關於道路路面邊線及邊線外
        之剩餘道路於利用，交通部路政司94年8月23日路臺營
        字第0940401267號函釋「在一般道路部分，目前尚無明
        確之使用規定。惟依「道路交通安全規則」第124條規
        定：「慢車應在劃設之慢車道上靠右順序行駛，在未劃
        設慢車道之道路，應靠右側路邊行駛。」，是故，未劃
        設慢車道之道路，按一般車道配置原則，路面邊線以外
        範圍，應可供作慢車行駛之用。」，是路肩部分並非不
        得供行駛之用；況依道路交通安全規則第97條第1項第4
        款規定汽車在未劃設慢車道之雙方二車道行駛時，除準
        備停車或臨時停車外，不得駛出路面邊線，是路肩部分
        亦須供車輛準備停車或臨時停車前行駛之用，故路肩仍
        應具備路面應具備之狀態、作用及功能。
      2.次查系爭事故發生之路段臺北縣鶯歌八德路段為114縣
        道36K+700，屬縣道，依公路用地使用規則第4條第1項
        「本規則所定公路主管機關應辦事項，國道、省道由交
        通部之專設機構辦理。縣道由縣（市）政府辦理，鄉道
        由縣政府或以命令指定之鄉（鎮、市）公所辦理。縣政
        府並得將縣道委託交通部之專設機構辦理。」之規定，
        主管機關為臺北縣政府，臺北縣政府委託被上訴人養護
        ，被上訴人復於94年12月7日以770萬元，將「106（
        22K-34K）、110、111、114、116等線95年度養護工程
        」發包予訴外人志堅營造有限公司進行養護，此為兩造
        所不爭執，並有臺北縣縣道委託管理契約書可稽（本審
        卷第73頁背面、58、59頁）。次依上訴人所提被上訴人
        亦不爭執之原證5號肇事後照片所示（原審卷第20頁）
        ，路肩上確有砂石散落，然觀之該照片，系爭路肩僅為
        少許、零星之砂石，應不致影響路肩之使用功能。再依
        被上訴人所提95年養護工程工作日報表（本審卷第66頁
        ），被上訴人於95年7月15日上下午曾就系爭路段巡查
        ，並無任何異狀，該砂石應係臨時形成，按路面如散落
        大量砂石，會造成行車危險，所屬養護人員於例行性巡
        查時發現，固有排除義務；然該砂石係臨時形成，就此
        臨時形成，且少許、零星，不致影響路肩使用功能，或
        造成行車危險之砂石，實無從要求被上訴人須24小時隨
        時巡查以排除此臨時事件，是被上訴人就系爭路段之巡
        查，堪認符合道路一般巡查養護所需，在系爭路肩上產
        生之砂石，係臨時形成，被上訴人無從知悉而及時採取
        排除措施，尚難認被上訴人平時應盡之管理義務有欠缺
        ，上訴人主張被上訴人對系爭路面管理有欠缺，尚無可
        取。
    (三)被上訴人對系爭路段電線桿之設置管理有無欠缺？
      1.查李智宏因機車滑倒撞擊之電線桿（下稱系爭電線桿）
        ，依原證6號照片所示（原審卷第8頁），係位於路肩靠
        路面邊線處。再查系爭路段係屬縣道，由主管機關臺北
        縣政府委託被上訴人養護，已如前述，被上訴人辯稱就
        系爭電線桿之設置，伊查無相關之申請資料，係臺灣電
        力股份有限公司（下稱臺電公司）向臺北縣政府申請設
        置等語，此並為上訴人所不爭執，堪認系爭路段交由被
        上訴人養護時，系爭電線桿即已設置，則系爭電線桿既
        非被上訴人設置，即難謂其對電線桿之設置有欠缺。
      2.再按路旁障礙物體線，用以表示路旁之障礙物體，促使
        車輛駕駛人提高警覺。劃設於路旁障礙物體上。本標線
        為黃黑相間斜紋線，線寬一○公分至三○公分，自上至
        下向路心傾斜四五度，其高度距地面為一八○公分。但
        護欄、緣石及行道樹得標繪白色。為促進夜間行車安全
        ，本標線得加裝危險標記。道路交通標誌標線號誌設置
        規則第161條定有明文，系爭電線桿雖屬路旁障礙物，
        然依卷附照片所示（本審卷第20頁），亦劃有黃黑相間
        斜紋線，足以提醒用路人路肩處之障礙物，是系爭電線
        桿之管理機關對電線桿之管理並無欠缺。上訴人雖又主
        張被上訴人臺北縣政府將系爭路段委託被上訴人修建、
        養護與管理，被上訴人有義務負責協調系爭道路管線工
        程，伊進行95年系爭路段養護工程時，得依臺電公司營
        業規則第85-1條規定，請臺電公司永久遷移系爭電線桿
        ，以盡系爭道路交通安全之養護義務等語。查依臺北縣
        卷附縣道公路委託管理契約書，該契約所稱公路之修建
        係指原有公路之改善及修復工程，公路之養護指經常養
        護及搶修工程，公路之管理指公路之維護及交通管理業
        務（本審卷第58頁），顯見上訴人係就受委託管理之公
        路為修建及養護，而不及於原已設置之公共設施管線；
        再臺電公司營業規則第85-1條固有「本公司既設供電線
        路設備因道路主管機關辦理道路之新建、改善、養護工
        程及橋樑拓寬改建工程，致需配合永久遷移者，由公司
        免費予以遷移....」之規定，然此係臺電公司內部就既
        設供電線路永久遷移費用負擔之規定，並非道路進行養
        護工程時，即有遷移既設電線桿之必要，是被上訴人顯
        非系爭電線桿之管理機關，自不能因系爭電線桿於系爭
        車禍發生後，97年4月間由臺電公司移至路肩外側邊緣
        （原審卷第120頁照片），即謂被上訴人須管理系爭電
        線桿，或對之管理有欠缺。
    (四)綜上，被上訴人就系爭路段之巡查符合道路一般巡查養護
      所需，95年7月15日下午3時許前散落於系爭路肩之砂石係
      臨時形成，就此臨時形成，且少許、零星，不致影響路肩
      使用功能，或造成行車危險之砂石，實無從要求被上訴人
      須24小時隨時巡查以排除此臨時事件，尚難認被上訴人平
      時應盡之管理義務有欠缺。另系爭路段交由被上訴人養護
      時，系爭電線桿即已設置，其受委託管理公路之修建與養
      護，亦不及於原已設置之電線桿，亦難謂被上訴人系爭電
      線桿之設置管理有欠缺，是上訴人主張被上訴人所管理設
      置之公共設施有欠缺等語，自無可取。
七、上訴人主張被上訴人管理設置之公共設施有欠缺，既無可取
    ，即不符國家賠償第3條第1項之要件，其依國家賠償法第3
    條第1項請求被上訴人負賠償責任，自屬無據，另本件其餘
    被害人李智宏之死亡與前開公共設施之欠缺是否有因果關係
    ？上訴人乙○○請求被上訴人賠償損害3,897,522元，上訴
    人簡孜芸請求賠償損害4,492,621元，是否有理由？被害人
    李智宏是否有超速之過失而與有過失？等爭點，亦無庸再予
    審酌。從而，上訴人依國家賠償法第3條第1項請求被上訴人
    應給付上訴人乙○○3,897,522元與上訴人丁○○4,492,621
    元，及均自起訴狀繕本送達翌日起至清償日止，按週年利率
    5％計算之利息，為無理由，不應准許。其假執行之聲請亦
    失所附麗，應併予駁回。原審為上訴人敗訴之判決，及駁回
    其假執行之聲請，並無不合。上訴意旨指摘原判決不當，求
    予廢棄改判，為無理由，應予駁回。
八、本件事實已臻明確，兩造其餘攻擊或防禦之方法，經核於判
    決結果無何影響，爰不一一論述，附此敘明。
九、據上論結，本件上訴為無理由，依民事訴訟法第449條第1項
    、第78條，判決如主文。
中    華    民    國    98    年    12    月    8     日
                    民事第三庭
                        審判長法  官 林敬修
                              法  官 張靜女
                              法  官 吳青蓉
正本係照原本作成。
如不服本判決，應於收受送達後20日內向本院提出上訴書狀，其
未表明上訴理由者，應於提出上訴後20日內向本院補提理由書狀
（均須按他造當事人之人數附繕本）上訴時應提出委任律師或具
有律師資格之人之委任狀；委任有律師資格者，另應附具律師資
格證書及釋明委任人與受任人有民事訴訟法第466條之1第1項但
書或第2項（詳附註）所定關係之釋明文書影本。
中    華    民    國    98    年    12    月    9     日
                              書記官 吳碧玲
附註：
民事訴訟法第466條之1（第1項、第2項）：
對於第二審判決上訴，上訴人應委任律師為訴訟代理人。但上訴
人或其他法定代理人具有律師資格者，不在此限。
上訴人之配偶、三親等內之血親、二親等內之姻親，或上訴人為
法人、中央或地方機關時，其所屬專任人員具有律師資格並經法
院認為適當者，亦得為第三審訴訟代理人。

司法院資訊處製作；財團法人民間司法改革基金會備份。
